臺灣高等法院刑事裁定
109年度抗字第1584號
抗  告  人  
即  被  告  莊采霏




上列抗告人即被告因聲請交付法庭錄音光碟案件，不服臺灣臺北
地方法院中華民國109年8月25日裁定（109年度聲字第1736號）
，提起抗告，本院裁定如下：
    主  文
原裁定撤銷，發回臺灣臺北地方法院。
    理  由
一、原裁定意旨略以：抗告人即被告莊采霏雖聲請交付原審法院
    108年度易字第973號法庭錄音光碟，惟僅泛稱「為本件原判
    決違反法令上訴撰狀之法律上利益所需」等語，並未具體敘
    明聲請交付法庭錄音光碟與本案相關之法律上利益與必要性
    ，或於準備程序或審理期日各該次筆錄之記載有何錯誤或遺
    漏之處，致有更正或核對之必要。復參諸本案於各該期日進
    行準備及審理程序時，檢察官、被告與告訴人等之陳述內容
    ，均係於公開法庭經書記官繕打後立即以電腦螢幕當場呈現
    供在庭之人檢視，準備程序之筆錄並經在庭之人確認後簽名
    於筆錄末頁。又本案經於民國109年6月12日審理辯論終結，
    定於109年7月3日宣判，抗告人並已遵期於前揭審理期日到
    庭，對於上開訴訟進行情形，當無不知之理。是聲請意旨未
    具體指摘上開準備及審理程序之法庭筆錄有何缺失、遺漏或
    記載不實，而有應予核對更正之必要，或釋明有何主張或維
    護與本案有關之法律上利益之必要性，依上揭說明，聲請人
    聲請繳納費用交付錄音光碟，於法無據，尚難准許，應予駁
    回。
二、抗告意旨略以：抗告人係為維護法律上之利益及為上訴所需
    ，聲請交付本院108年度易字第973號案件之法庭錄音光碟等
    語。
二、按當事人及依法得聲請閱覽卷宗之人，因主張或維護其法律
    上利益，得於開庭翌日起至裁判確定後6 個月內，繳納費用
    聲請法院許可交付法庭錄音或錄影內容；但經判處死刑、無
    期徒刑或10年以上有期徒刑之案件，得於裁判確定後2 年內
    聲請。前項情形，依法令得不予許可或限制聲請閱覽、抄錄
    或攝影卷內文書者，法院得不予許可或限制交付法庭錄音或
    錄影內容；第一項情形，涉及國家機密者，法院得不予許可
    或限制交付法庭錄音或錄影內容；涉及其他依法令應予保密
    之事項者，法院得限制交付法庭錄音或錄影內容，法院組織
    法第90條之1 第1 項、第2 項、第3 項定有明文。又法院受
    理交付法庭錄音、錄影內容之聲請，如認符合聲請人要件，
    並在聲請期間內提出，且就所主張或維護法律上利益之要件
    已敘明者，除法令另有排除規定外，應予許可，法院辦理聲
    請交付法庭錄音錄影內容應行注意事項第4 點亦有明定。再
    依法庭錄音錄影及其利用保存辦法第8 條第1 項、第2 項規
    定：當事人及依法得聲請閱覽卷宗之人，因主張或維護其法
    律上利益，聲請交付法庭錄音或錄影內容時，應敘明理由，
    由法院為許可與否之裁定。法院受理前項聲請，如認符合聲
    請人要件，並在聲請期間內提出，且就所主張或維護法律上
    之利益已敘明者，除法令另有排除規定外，應予許可。而「
    因主張或維護其法律上利益」，包括如核對更正筆錄、他案
    訴訟所需，或認法院指揮訴訟方式對其訴訟權益有影響之虞
    ，欲用以保障其法律上利益等情形；另所稱「除法令另有排
    除規定外」，係指法院組織法第90條之1 第2 項、第3 項所
    定，依法令得不予許可或限制聲請閱覽抄錄或攝影卷內文書
    ，及涉及國家機密或其他依法令應予保密事項，法院得不予
    許可或限制等情形（104 年8 月7 日修正法庭錄音錄影及其
    利用保存辦法第8 條立法理由一、105 年5 月23日修正法庭
    錄音錄影及其利用保存辦法第8 條立法理由二、104 年7 月
    1 日修正法院組織法第90條之1 立法理由四、五參照）。是
    依上開說明，可知當事人及依法得聲請閱覽卷宗之人，因主
    張或維護其法律上利益（如核對更正筆錄、他案訴訟所需，
    或認法院指揮訴訟方式對其訴訟權益有影響之虞等），聲請
    交付法庭錄音或錄影內容時，法院除以涉及國家機密、當事
    人或第三人之隱私或營業秘密等為由，得否准其聲請外，應
    予許可。 
三、經查：
    抗告人因妨害名譽案件，經原審法院於109年7月3日以108年
    度易字第973號判決判處散布文字誹謗罪（7罪），應執行拘
    役35日，如易科罰金，以新臺幣1千元折算1日。嗣被告不服
    提起上訴，現由本院以109年度上易字第1677號審理中，有
    原審判決及本院被告前案紀錄表附卷可稽。抗告人聲請狀已
    載明係為原判決違反法令「上訴撰狀」之法律上利益所需，
    聲請交付上開法庭錄音光碟，何以非屬已就「主張或維護其
    法律上利益」之要件有所釋明，自有研求餘地。又法院開庭
    時，除了書記官（以打字）記載開庭的書面筆錄之外，為防
    案件當事人或關係人（包括法官、檢察官、律師、證人、鑑
    定人等等）在法庭上的口頭陳述，因書記官或來不及記載而
    有所疏漏、或過於簡略，影響法官或檢察官對於事實及法律
    上的判斷，於開庭時法庭皆會錄音。錄音本身，非但在當事
    人有疑義時，可以申請調閱核對以確保筆錄的正確性，且錄
    音內容的本身，亦可作為證據。是以法庭錄音，事涉保障人
    民訴訟權當中企求「正確審判」、「公開審判」重要的一環
    ，亦牽涉到訴訟權的保障核心即正當法律程序。是關於「主
    張或維護其法律上利益」之要件，應基於保障聲請人訴訟上
    防禦權而從寬解釋。準此，倘聲請人已有抽象之釋明，除錄
    音內容有法律條文所列舉之事由，而應予限制部分內容應予
    除去，或否准交付法庭錄音或錄影內容外，應即准許聲請。
    原裁定逕以抗告人僅泛稱泛稱「為本件原判決違反法令上訴
    撰狀之法律上利益所需」，並未具體敘明聲請交付法庭錄音
    光碟與本案相關之法律上利益與必要性，或於準備程序或審
    理期日各該次筆錄之記載有何錯誤或遺漏之處，致有更正或
    核對之必要，即駁回抗告人之聲請，稍嫌速斷。被告抗告意
    旨以前詞指摘原裁定不當，為有理由，應由本院將原裁定撤
    銷並兼顧被告審級利益，發回原審法院更為適法之處理。
據上論斷，依刑事訴訟法第413條，裁定如主文。
中　　華　　民　　國　　109 　年　　9 　　月　　30　　日
     　　　　　　 刑事第十六庭  審判長法　官  葉騰瑞
                                      法　官  莊明彰
                                      法　官  廖紋妤
以上正本證明與原本無異。
不得再抗告。
                                      書記官  江珮菱
中　　華　　民　　國　　109 　年　　9 　　月　　30　　日